最  高  行  政  法  院  判  決
109年度年上字第263號
上  訴  人  李增欽等88人（詳如附表）
共      同
訴訟代理人  王東山  律師
被 上訴 人  教育部                                 
代  表  人  潘文忠              
訴訟代理人  黃慧婷  律師
            陳柏元  律師
            邱馨嫻  律師
上列當事人間公立學校教職員退休資遣撫卹條例事件，上訴人對
於中華民國109年8月13日臺北高等行政法院107年度年訴字第193
號判決，提起上訴，本院判決如下：
　　主  文
上訴駁回。
上訴審訴訟費用由上訴人負擔。
　　理  由
一、上訴人前經被上訴人依廢止前之學校教職員退休條例（下稱
    舊法）核定於民國107年6月30日前退休生效。嗣被上訴人依
    106年8月9日制定公布、107年7月1日施行之公立學校教職員
    退休資遣撫卹條例（下稱新法）第34條、第36條、第37條、
    第39條規定（下合稱系爭規定），分別以如臺北高等行政法
    院（下稱原審）107年度年訴字第193號判決（下稱原判決）
    附表之「原處分文號」欄所示函及函附退休（職）所得重新
    計算附表（下合稱原處分），重新計算上訴人自107年7月1
    日起的每月退休所得。上訴人不服，提起訴願，經行政院分
    別以如原判決附表所示之訴願決定書（下合稱訴願決定）駁
    回，提起行政訴訟，並聲明：訴願決定及原處分均撤銷。經
    原審以原判決駁回上訴人之訴。上訴人不服，復提起本件上
    訴。
二、上訴人起訴主張、被上訴人於原審之答辯及聲明，均引用原
    判決所載。 
三、原審駁回上訴人第一審之訴，係以：
  ㈠司法院於108年8月23日作成釋字第783號解釋（下稱釋字第78
    3號解釋）而為合憲性之宣告，並已就上訴人所主張政府應
    負最後支付保證責任、新法調降原退休所得違反法律不溯及
    既往原則、信賴保護原則及比例原則等節有詳加解釋。依司
    法院釋字第185號解釋意旨，原審應依司法院解釋意旨作成
    裁判。
  ㈡教師退撫給與並非遞延工資之給付，新法為不同規制，自無
    違反平等原則可言，且此亦在立法形成範圍，難認有上訴人
    主張違反平等原則之問題。而不同的職域之年金改革，其事
    物本質尚有不同，新法規定係針對公立學校教職員之退休給
    與所為規定，縱有別於其他職域之年金改革，尚難認與平等
    原則有違。而陸海空軍軍官士官服役條例所規範軍官及士官
    ，均係與公立學校教師顯然有別，則該服役條例因而對退伍
    除役人員之退除給與，設有最低保障金額及較高樓地板、特
    殊弱勢者不調降優存利息、編列預算挹注退撫基金等相對有
    利措施，以示對退伍除役人員之特殊尊重，均無違反平等原
    則可言，此合理規範差異乃在立法形成範圍，難認有上訴人
    主張違反平等原則之問題。
  ㈢原處分係依新法系爭規定，辦理上訴人月退休給與之重新計
    算乙節，此為上訴人所未爭執，且原處分所載有關退休案原
    審定情形，經核係與前退休審定處分所載內容相符，原處分
    依新法相關規定重行計算結果，確無違誤。至於原處分所依
    據之新法系爭規定，其抽象規範本身並未有上訴人指摘之違
    反前述憲法原則的違憲瑕疵，已經釋字第783號解釋甚明，
    無上訴人主張在適用結果上產生違憲的疑慮，於法並無違誤
    。
  ㈣釋字第783號解釋於審查新法規定之合憲性時，已就退撫基金
    之收支情況予以審酌，原審認上訴人聲請向財政部及公務人
    員退休撫卹基金管理委員會函詢上開資料，並無足影響原審
    前開論斷結果，故無予以調查之必要等語，以原判決駁回上
    訴人在原審之訴。
四、上訴意旨略謂：
　㈠釋字第783號解釋存有如大法官林俊益、吳陳鐶、黃璽君所指
    出各項疏漏及錯誤之處。再則，國家與公立學校教職員間之
    關係，依司法院釋字第596號解釋意旨，應屬互負給付義務
    之關係，因此政府按提撥費率65%由政府預算提撥，非所謂
    「恩給制」之範疇；公立學校教職員之退休金應屬政府應負
    擔勞動成本之對待給付，其性質應屬「遞延工資之給付」；
    釋字第783號解釋認「政府負最後支付保證責任，係指政府
    於採取開源節流手段仍不足維持退撫基金收支平衡時，始負
    最後支付之保證責任」，係屬增加法律上所無規定之限制；
    釋字第783號解釋就「公務人員退休撫卹基金管理條例」第8
    條後段亦規定「調整繳費費率，或由政府撥款補助」等開源
    之機制，視而不見而不斷宣導「退撫基金」於120年會破產
    ，藉以嚇唬公立學校教職員，而須大幅削減退休公立學校教
    職員之退休金達3分之1，有失允當，故釋字第783號解釋仍
    有待日後本件判決確定後聲請補充解釋之必要。是原判決徒
    以釋字第783號解釋已作成合憲解釋而應予遵守，難認有據
    。
  ㈡原判決對於新法第28條、第29條、第31條、第32條、第34條
    、第36條、第37條、第39條及第100條規定之制定過程與實
    體内容，有無違反憲法第15條「人民之生存權、工作權及財
    產權，應予保障」；有無牴觸憲法之法安定性原則、信賴保
    護原則、法律不溯及既往原則、誠實信用原則、平等原 則
    、法律保留原則、比例原則、侵害人性尊嚴等重要内容，均
    未予審酌，亦未於訴願決定中詳加交代未予審酌之理由，徒
    以釋字第783號解釋已為合憲解釋而駁回上訴人於原審之請
    求，原判決自有理由不備之違法。又政府所提年金改革政策
    ，應以社會公共年金為改革對象，而非針對員工職業退休金
    ，實則，職業退休金是受雇者工作勞務所得，剝奪員工職業
    退休金並非是針對社會公共年金之改革；新法系爭規定與平
    等原則、信賴保護原則、比例原則、法律不溯及既往原則、
    誠實信用原則、契約自由原則等有牴觸，已侵及上訴人生存
    權、財產權及平等權之保障，亦違反憲法對公務員之制度性
    保障，有違憲法保留原則，應屬違憲，原判決適用法規有違
    誤。
五、本院判斷：
 ㈠憲法第78條規定：「司法院解釋憲法，並有統一解釋法律及命
   令之權。」第173條規定：「憲法之解釋，由司法院為之。」
   第171條第2項規定：「法律與憲法有無牴觸發生疑義時，由
   司法院解釋之。」第79條第2項規定：「司法院設大法官若干
   人，掌理本憲法第78條規定事項……」是解釋法律牴觸憲法而
   宣告其為無效，乃專屬司法院大法官之職掌。司法院依上開
   規定所為之解釋，有拘束全國各機關及人民之效力，各機關
   處理有關事項，應依解釋意旨為之，違背解釋之判例，當然
   失其效力，亦經司法院釋字第185號解釋宣示在案。上開解釋
   所稱之全國各機關，當然包含法院在內。次按法官依據法律
   獨立審判，憲法第80條定有明文，故依法公布施行之法律，
   法官應以其為審判之依據，不得認定法律為違憲而逕行拒絕
   適用；又該法律如經司法院作成解釋宣告未違憲，依前段之
   說明，法院亦自應受其拘束，於審理個案時，依解釋意旨為
   之；且於該解釋作成後，如無因憲法或相關法律有所修正，
   或相關社會情事已有重大變更，而有重行認定與判斷之必要
   ，並聲請經司法院再作成變更或補充之解釋，應不許法院或
   其他任何人民或機關持歧異之見解不予遵守。
 ㈡查上開新法規定係於106年8月9日制定公布，於107年7月1日 
   施行，旋經立法委員林德福等38人以新法第4條第4款至第6款
   、第8條第2項、第19條第2款、第3款、第36條至第38條、第3
   9條第1項、第2項、第77條第1項第3款規定，提高退撫基金共
   同撥繳費用之基準、變更公立學校教職員退撫給與之條件與
   計算基準、降低退休所得替代率、削減公立學校教職員保險
   養老給付優惠存款利息、限制再任私立學校職務停止領受月
   退休金權利等，違反法律不溯及既往原則、信賴保護原則及
   比例原則，侵害受規範對象受憲法保障之財產權、生存權、
   服公職權、工作權及平等權，聲請解釋。司法院嗣於108年8
   月23日公布釋字第783號解釋之解釋文及解釋理由書，依前揭
   之說明，解釋文及解釋理由當係依大法官之多數決而形成，
   縱有大法官持不同意見，亦不減損解釋對於全國各機關及人
   民之拘束力，原審及本院自均應受其拘束，於審理本件時，
   依解釋意旨為之。又釋字第783號解釋公布迄今甫滿年餘，其
   間憲法或相關法律均未見有所修正，相關社會情事亦未見有
   何重大變更，自無聲請司法院重行認定與判斷之必要，是依
   前揭之說明，上訴意旨指摘遵守釋字第783號解釋之原判決為
   違背法令，自無可採。至上訴意旨雖執部分大法官之不同意
   見書為據，指摘原判決違背法令等語。惟司法院大法官所為
   憲法解釋及法律是否牴觸憲法之解釋，其解釋文係經過特別
   多數決所通過，其解釋理由書則係經過普通多數決所通過，
   參與審理之大法官對於該解釋案之共同意見、看法與討論結
   果，完全呈現在解釋文及解釋理由書內；至於大法官之意見
   書，只是個別或數名大法官聯名對該號解釋所提出之論理的
   補充或表達自己立場的說明，隨同解釋一併公布而已，不具
   有解釋之拘束力，更無從執之以否定解釋之效力，上訴人前
   開主張，亦無足採。
 ㈢上訴意旨指摘原判決對於新法第28條、第29條、第31條、第32
   條、第34條、第36條、第37條、第39條及第100條規定之制定
   過程與實體内容，有無違憲未予審酌，有判決不備理由之違
   法云云，並無可採。蓋上訴人均係經被上訴人依舊法規定核
   定退休及其年資之教師，無涉新法第28條、第29條、第31條
   及第32條之適用；而原處分係依新法第34條、第36條、第37
   條及第39條規定予以重新審定，原判決就該第36條、第37條
   及第39條規定業據釋字第783號解釋認並未違憲，已論述綦詳
   ；至於新法第34條第3項規定：「前項人員已依原學校教職員
   退休條例第21條之1第5項規定審定並領取月補償金者，於本
   條例施行後，以其核定退休年資、等級，按退休時同等級現
   職人員本（年功）薪額，依原學校教職員退休條例第21條之1
   第5項規定，計算其應領之一次補償金，扣除其於本條例施行
   前、後所領之月補償金後，補發其餘額。無餘額者，不再補
   發。」並未為上開立法委員聲請解釋之客體，且依其立法說
   明：「考量本條例施行前已退休且擇領月補償金者，因所領
   月補償金尚須計入其月退休總所得併受替代率上限限制，並
   列為應扣減項目，此對於近年已退休並擇領月補償金者，相
   較於其原得擇領之一次補償金，顯有失衡平，爰為保障渠等
   權益，對於已擇領月補償金而尚未領達一次補償金金額者，
   明定應補發其未滿一次補償金之餘額。此外，考量部分已擇
   領是項月補償金者，其月退休金總所得在依第36條調降優惠
   存款利息後，已低於第37條及第38條所定各年度替代率上限
   金額，而無須再扣減（或部分扣減）月退休金（含月補償金
   ），致在本條例施行後，仍得支領全額或部分月補償金，爰
   明定本項所定『所領之月補償金』應包含本條例施行前、後所
   領之月補償金。」可知，此一規定對於上訴人並無不利，上
   訴人等並因此分別領取一次補償金餘額，至於上訴人月退休
   總所得之減少，則係適用新法第36條、第37條及第39條之結
   果，而與第34條無涉。而新法第100條規定：「(第1項）本條
   例除第8條第4項及第69條自公布日施行外，其餘條文自中華
   民國107年7月1日施行。(第2項)前項其餘條文施行之日起，
   原學校教職員退休條例及原學校教職員撫卹條例不再適用。
   」僅在規範施行日期及舊法之不再適用，依釋字第783號解釋
   之意旨，自不至有違憲之疑慮。原判決縱未逐條予以論斷，
   亦不影響判決之結論。
 ㈣綜上所述，原判決駁回上訴人在原審之訴，並無判決違背法令
   情事，與司法院解釋亦無牴觸。上訴意旨，仍執前詞，求予
   廢棄，為無理由，應予駁回。
六、據上論結，本件上訴為無理由。依行政訴訟法第255條第1項
    、第98條第1項前段、第104條、民事訴訟法第85條第1項前
    段，判決如主文。　　
中　　華　　民　　國　　111 　年　　3 　　月　　22　　日
                    最高行政法院第一庭
                        審判長法官  侯　東　昇　
                              法官　王　碧　芳
                              法官　鍾　啟　煌
                              法官　蔡　紹　良
                              法官　簡　慧　娟

以  上  正  本  證  明  與  原  本  無  異
中　　華　　民　　國　　111 　年　　3 　　月　　22　　日
　　　　　　　　　　　　　　　書記官　邱　鈺　萍